【裁判字號】    97,上易,3148
【裁判日期】    980226
【裁判案由】    重利
【裁判全文】
臺灣高等法院刑事判決                97年度上易字第3148號
上  訴  人  臺灣新竹地方法院檢察署檢察官
被      告  乙○○
上列上訴人因被告重利案件，不服臺灣新竹地方法院97年度易字
第461號，中華民國97年10月28日第一審判決（起訴案號：臺灣
新竹地方法院檢察署97年度偵字第310號），提起上訴，本院判
決如下：
    主  文
上訴駁回。
    理  由
一、公訴意旨略以：被告乙○○基於重利之犯意，於民國96年10
    月11日，在自由時報上刊登「萬泰理財顧問公司、身分證借
    款」等借款廣告，誘使不特定人前來借貸，藉以收取與原本
    顯不相當之利息，適甲○○急迫缺錢，於當日上午撥打電話
    借貸，乙○○乃以「程清祥」之化名，於同日下午14時許，
    在新竹縣湖口鄉○○路301巷29號奇力新電子公司附近，乘
    甲○○需款急迫、輕率之情形下，借款新臺幣（下同）5萬
    元予證人甲○○，當場扣除7,500元，利息計算方式10天為1
    期、利息7,500元，而盤剝月利約45﹪，與原本顯不相當之
    重利，乙○○為確保證人甲○○還款，另於同年月14日，在
    上揭地點，取走證人甲○○身分證正本、汽車駕駛執照、並
    命甲○○簽立汽車讓渡書為擔保。嗣乙○○於97年1月2日16
    時40分許，在新竹縣竹北市○○○路10號前，向證人甲○○
    收取利息之際，為警查獲，因認乙○○涉有刑法第344條之
    重利罪嫌云云。
二、按犯罪事實應依證據認定之，無證據不得認定犯罪事實，刑
    事訴訟法第154條第2項定有明文。被害人之陳述如無瑕疵，
    且就其他方面調查又與事實相符，固足採為科刑之基礎，倘
    其陳述尚有瑕疵，而在未究明前，遽採為論罪科刑之根據，
    即難認為適法。又檢察官就被告犯罪事實，應負舉證責任，
    並指出證明之方法。因此，檢察官對於起訴之犯罪事實，應
    負提出證據及說服之實質舉證責任。倘其所提出之證據，不
    足為被告有罪之積極證明，或其指出證明之方法，無從說服
    法院以形成被告有罪之心證，基於無罪推定之原則，自應為
    被告無罪判決之諭知（最高法院52年度台上字第1300號判例
    、92年度台上字第128號判例參照）。
三、檢察官認被告乙○○涉犯刑法第344條之重利罪嫌，無非係
    以被告於警詢及偵查時之供述、被害人甲○○於警詢及偵查
    中之證述、報紙廣告影本1張、「程清祥」名片1紙等為據。
    訊據被告堅詞否認有何重利犯行，辯稱：我與甲○○本即認
    識，我係在中壢市○○路上一家電動玩具場借給甲○○10萬
    元，沒有利息，10萬元是我在電動玩具場贏來的，甲○○隔
    幾天就會還我錢，他有簽一張汽車買賣合約給我，查獲當日
    是甲○○騙我過去說他主管要幫他還7萬元，我不是要過去
    收利息云云。
四、經查：
  (一)證據能力部分：
    下列所示之被告以外之人於審判外之陳述，固均屬傳聞證據
    ，惟被告於原審及本院對之證據能力均不爭執（見原審卷31
    頁、第47頁、本院卷第20頁反面）。本院審酌該等證據資料
    製作時之情況，尚查無違法不當及證明力明顯過低之瑕疵，
    亦認為以之作為證據應屬適當，爰逕依刑事訴訟法第159條
    之5規定，認該等證據資料均例外有證據能力。又本案認定
    事實所引用之文書證據，並無證據證明係公務員違背法定程
    式所取得，亦無刑事訴訟法第159條之4之顯有不可信之情況
    與不得作為證據之情形，本院斟酌本案卷內之證據並非非法
    取得，亦無證明力明顯過低之情形，且經本院於審判期日依
    法進行證據之調查、辯論，被告於訴訟上之程序權，已受保
    障，故前揭各該證據，亦均得採為證據，合先敘明。
  (二)證人即告訴人甲○○關於借款之經過、次數、金額、利息之
    計算及如何得知貸款之方式，前後分別陳述如下：
    1.警詢中證稱：我是96年10月11日早上看到自由時報的廣告
      欄得知此管道，廣告內容略載萬泰理財顧問公司，電話00
      00000000，當天下午我就去電詢問，約下午2點在我的公
      司（奇力新電子公司，新竹縣湖口鄉○○路301巷29號）
      附近會面，對方自稱程清祥，拿了張名片給我，名片上寫
      程清祥0000000000，我出示身分證與健保卡影本，簽了面
      額10萬元之本票、借據及音響的租賃契約，簽完後就將現
      金42,500元（預扣第1期利息7,500元）交給我，另於96年
      12月14日使用0000000000這支電話，約我在公司附近見面
      ，將我身分證和汽車駕照正本拿走，並叫我簽立汽車讓渡
      書；我向被告借5萬元，實拿42,500元，10天1期計息，1
      萬元利息是1,500元，我還了兩期共15,000元，他表示利
      息加本金總共還有10幾萬元要還，與對方討價還價後，他
      表示我只要還7萬元整就可以了云云（見偵查卷第12至13
      頁）。
    2.偵查中先結證稱：我向自稱程清祥的人借5萬元，先扣掉1
      萬元利息，實拿4萬元，10天1期計息，借1萬元10天就是2
      千元利息，我借了5萬元所以是1萬元的利息，利息1萬元
      是單純利息，不含本金，我簽了10萬元本票及音響出租的
      借用單據作抵押，事後又逼我簽汽車轉讓契約書及交出駕
      照及身分證；我曾經借過高利貸，當時還不出錢，就逼我
      去跟別家高利貸借錢還他們，這家就是上一家高利貸給我
      聯絡方式逼我去借款的，我與被告之前不認識，是借錢才
      見面，我第一次借款是看自由時報，那次是25,000元，10
      天後我才還掉，後來我被其他地下錢莊逼還錢，才又跟他
      借第二次的5萬元云云（見偵查卷第35至36頁）。後又改
      稱：我與被告共同認識阿勳，被告有留電話給我，我缺錢
      打給他，要他借錢給我，他沒有算利息，我向程清祥借5
      萬元，利息10天一期，借5萬元利息一萬元，我搞錯了，
      以為程清祥就是被告云云（見原審卷第64頁）。
    3.原審準備程序時證稱：當時我有向被告及另一個地下錢莊
      借錢，我將二者搞混，所去警察局報案，我自己搞錯了，
      被告借錢給我，沒有收取利息，我和被告不是很熟，當初
      因為缺錢，就打電話給被告，被告願意借我錢，沒有收取
      我的利息云云（見原審卷第19至20頁）。
    4.原審審理時證稱：總共跟被告借過二次錢，一次是10月或
      11月、一次是9月。9月中旬的時候借3萬元，實拿24,000
      元，6千元是利息，在9月底，就還被告3萬元；第二次10
      月或11月的時候，跟被告借4萬元，實拿多少錢不記得了
      ，利息要如何算我也忘記了，該4萬元我還沒有還，被告
      有跟我要過利息，要過幾次我忘記了，被告希望我跟他借
      4萬元就直接還他4萬元就好，可是我沒有錢還他，和被告
      不認識，被告的電話是看報紙廣告借錢的時候才知悉，第
      一次跟被告借錢的時候，是打0000000000號這支電話，沒
      有借到錢，十二月時打00－0000000這支電話，接電話者
      係另外一個男生，該名男生叫我到我公司附近等候，結果
      出現接洽的人是被告，跟被告借錢有算利息，利息多少忘
      記了，是用預扣方式，我有還過一次利息，身分證件、本
      票等物是在10月份借錢的時候一次拿給被告，沒有分二次
      拿給他，沒有討論總共還欠被告多少錢，因為我只有還利
      息云云（見原審卷第48至52頁）。
    5.綜上，可知證人甲○○對得知貸款之方式，或稱與被告係
      舊識，或稱係透過報紙廣告得知被告電話；對於聯繫方式
      ，或稱撥打00-0000000號室內電話；或稱撥打00000000
      00號行動電話；對於交付抵押物方式，或稱先交付身分證
      與健保卡影本、面額10萬元本票、借據及音響租賃契約，
      他日另交付身分證、汽車駕照正本及簽立汽車讓渡書，或
      稱身分證件、本票等物是在10月份借錢之時一次拿給被告
      ，沒有分二次交付；對於借貸次數，或稱一次，或稱二次
      ；對於借款金額及利息計算方式，或稱借5萬元，實拿42,
      500元，利息的計算方式是10天一期，1萬元利息是1,500
      元，還了二期共15,000元，利息加本金總共還有10幾萬元
      要還，後因討價還價，僅需還7萬元整，或稱借5萬元，預
      扣1萬元利息，實拿4萬元，利息是10天一期，借1萬元10
      天利息2千元，或稱沒有算利息，或稱借4萬元，忘記利息
      如何計算，迄今未還，被告期證人甲○○還款4萬元即可
      云云。可知證人甲○○對於借款之經過、次數、金額、利
      息之計算及如何得知貸款之方式，證述內容前後歧異甚大
      ，況證人甲○○既對於本件借款總額及利息無從確知，本
      院又何能據以認定被告有因此收取與原本顯不相當之重利
      ？
  (三)卷附和解契約書，乃被告與證人甲○○在趙碧松律師事務所
    所簽立，內容指出二人間純屬借貸關係，並無收取利息之事
    ，且因證人甲○○因常向人借貸，致混淆事實而誤對被告提
    告等情（見原審卷第13頁）。證人即該事務所負責行政工作
    之丙○○於本院亦證稱：該份和解契約書係在事務所由其依
    照雙方意思所寫，其印象很深的是甘先生陳述因向很多人借
    錢，所以混淆了借錢對象，被告無扣其證件，也未拿利息，
    甘先生當場向被告表示歉意，被告說若是誤會一場就算了等
    語（見本院卷第30頁）。可知證人甲○○簽立和解書時應無
    受到任何不當之壓力，係出於自願所為，且觀其內容並未有
    證人甲○○因此得以免除任何借貸債務之記載，內容甚記載
    ：乙方（按即甲○○）向甲方（按即被告）做誠懇之道歉，
    乙方懇求甲方原諒等語，足證證人甲○○簽立和解契約書對
    其本身並無任何利益可言，是證人甲○○於原審稱係因與被
    告簽立和解契約書，始於事後翻異前詞而為有利於被告之證
    述云云（見原審卷第52頁正、反面），尚難遽信。則證人甲
    ○○就本件被告收取重利約定之指訴，非毫無瑕疵可指，再
    審酌本件係證人甲○○無力償還對被告之債務（見偵查卷第
    11頁），始對被告提出告訴，則其指訴是否合於真實，實堪
    存疑。
  (四)關於證人甲○○提出之報紙廣告影本1張（見偵查卷第24頁
    ），查該則廣告之刊登日期為96年10月30日、96年10月31日
    、96年11月1日至同年月3日、96年11月21日至同年月24日，
    有自由時報新竹營業處函在卷可憑（見原審卷第41頁），與
    檢察官所稱之96年10月11日刊登系爭廣告誘使證人借貸，時
    點顯不相符；參以該廣告上刊登之電話係00-0000000號，亦
    難認與被告有何關涉。至證人甲○○提出之「程清祥」名片
    1紙，亦僅得依被告自白認定其有以該化名對外與人接觸（
    見本院卷第31頁反面），然尚難因此認定被告與證人甲○○
    之借貸關係究竟為何。從而該張報紙廣告及「程清祥」名片
    ，縱認確係真實，惟均無法採為被告有罪之依據。
  (五)按重利罪之成立，行為人在主觀上必須具備重利故意，而為
    本罪之行為，始足以構成本罪，若欠缺此故意要件，自無構
    成本罪之餘地。所謂重利故意係指行為人主觀上對於被害人
    正處於急迫、輕率或無經驗之特殊情狀有所認識，而決意貸
    以金錢或其他物品，以取得與原本顯不相當之重利之主觀心
    態。本件證人甲○○在向被告借款之前，已有向他人借款之
    多次經驗，又依其前述（見原審卷第49頁），可知其尚能就
    利息部分與被告磋商，顯見其向被告借款之時，並無任何急
    迫、輕率或無經驗等情事。
  (六)綜上所述，本件依檢察官所舉各項證據方法，並不足資以佐
    證被告究否確有重利之犯行，復查無其他積極證據足認被告
    有公訴意旨所指重利罪行，揆諸首揭說明，既不能證明被告
    犯罪，自應為無罪之諭知。
五、原審以檢察官所舉之證據與所指出之證明方法尚未足使法院
    確信被告有重利犯行，不能證明被告犯罪，而為被告無罪之
    諭知，並無不合。檢察官以告訴人陳述雖前後歧異，但並非
    全無可採，被告假「程清祥」貸款予告訴人而不求擔保不符
    常理，且告訴人負債累累，需款孔急而忍受被告重利剝削，
    核與急迫情形相符云云而提起上訴，然依檢察官所指，並無
    證據顯示證人甲○○係在非自願性情況下簽立和解書，縱其
    所陳有部分屬實，以證人甲○○前後陳述反覆、齟齬之情以
    觀，實無法排除係將他件向地下錢莊借貸情況誤值為本件，
    誠難令本院產生被告確有犯罪之心證。是本件上訴並無理由
    ，應予駁回。
據上論斷，應依刑事訴訟法第368條，判決如主文。
本案經檢察官黃柏齡到庭執行職務。
中    華    民    國    98    年    2     月    26    日
                  刑事第十九庭審判長法  官  黃金富
                                    法  官  吳  燦
                                    法  官  魏新國
以上正本證明與原本無異。
不得上訴。
                                    書記官  邵淑津
中    華    民    國    98    年    2     月    26    日


司法院資訊處製作；財團法人民間司法改革基金會備份。
